臺灣高等法院臺南分院民事判決
107年度上字第260號
上  訴  人  邱世良  
訴訟代理人  李合法律師
            劉芝光律師
被上訴人    劉建志  
訴訟代理人  吳永茂律師
上列當事人間請求返還訂金事件，上訴人對於中華民國107年7月
31日臺灣臺南地方法院106年度訴字第427號第一審判決提起上訴
，本院於110年9月22日言詞辯論終結，判決如下：
    主      文
上訴駁回。
第二審訴訟費用由上訴人負擔。
    事實及理由
壹、程序方面：
    按第二審訴之變更或追加，非經他造同意不得為之，但請求
    之基礎事實同一者，不在此限，民事訴訟法第446條第1項、
    第255條第1項第2款定有明文。本件被上訴人在原審主張依
    兩造於105年4月14日簽立「承攬農舍建造工程訂金收授證明
    書」（下稱系爭證明書）第3條之約定，及民法第255條、第
    256條規定解除契約，依民法第259條規定請求上訴人返還已
    受領新臺幣（下同）375萬元本息，嗣於本院審理中，被上
    訴人追加依民法第179條規定為請求權基礎（本院卷三第431
    頁），上訴人就其追加請求權基礎無意見（本院卷三第415
    頁筆錄），核屬請求基礎事實同一之追加，並經上訴人同意
    ，應予准許。
貳、實體方面：
一、被上訴人主張：其欲於所有之臺南市○○區○○○段00000 地號
    土地（下稱系爭土地）上興建農舍，於民國104年間以每坪
    （含設備）10萬8,000元之價格，交由上訴人以統包方式承
    攬興建綠建築農舍工程（面積138 坪、總工程款約1,490萬4
    ,000元，下稱系爭工程），104年4月間上訴人表示要先由訴
    外人黃椿枝辦理建照、由訴外人陳梅櫻負責設計，並要求先
    預付總價三成之定金，被上訴人於同年7月15日，以現金給
    付150萬元；105 年1 月8 日核領系爭工程之建築執照，上
    訴人於同月23日帶新設計師王良鎮（即其好友之子）至被上
    訴人住所，並帶來王良鎮設計之新設計圖，保證協助王良鎮
    以新圖通過變更設計，被上訴人當日再給付150萬元。105 
    年2 月間，上訴人提出先行整地之要求，被上訴人則告知應
    先簽立正式承攬契約才可整地，但上訴人遲不簽約，卻又擅
    自整地，兩造於105 年4 月14日會商，決定採用王良鎮之設
    計，然上訴人僅提出工程之付款方式及材料明細，未提出正
    式承攬契約，故被上訴人僅付款75萬元，兩造並簽立系爭證
    明書，證明上訴人收取之金額，及約定上訴人應簽訂承攬工
    程契約書、建造開工、完工及交屋，否則應全數退還定金（
    系爭證明書上記載「訂金」，以下均稱「定金」）。惟之後
    兩造多次會商，上訴人均拒不簽約，且系爭工程已逾建造執
    照核准之開工日期（開工日期105 年1 月26日、竣工日期10
    5 年8 月25日，竣工得申請展期至106年8 月25日且不得再
    展期），變更設計亦未通過。依系爭證明書第3條約定，上
    訴人因故無法㈠簽訂農舍建造承攬工程契約書，或㈢農舍建造
    無法完成及交屋，被上訴人應無條件全數退還定金。另上訴
    人未簽約、無法開工、無法完工交屋，被上訴人於106年2月
    10日及同月14日二次寄發存證信函解除承攬契約，依系爭證
    明書約定、民法第255條、第256條、第259條第1款、第2款
    規定，擇一請求上訴人給付375萬元及自受領時起之法定利
    息(其中150萬元自104年7月16日起、其中150萬元自105年1
    月14日起、其中75萬元自105年4月15日起至清償日止，各按
    週年利率百分之5計算之利息)，並願供擔保請准宣告假執行
    （原審判命上訴人如數給付，上訴人不服提起上訴，被上訴
    人則於本院審理時，追加依民法第179條之規定為請求權基
    礎，擇一請求法院判決）。對上訴人之上訴，答辯聲明：上
    訴駁回。
二、上訴人則以：王良鎮並非上訴人團隊成員，上訴人僅牽線讓
    王良鎮與被上訴人認識，由被上訴人自行委任王良鎮參與系
    爭工程之變更設計、建造執照申請及繪製變更設計圖等事項
    。又由王良鎮提出之建築圖說，與上訴人初始由陳梅櫻設計
    之建築圖說相互比對，二者之設計全然不同，已非單純之變
    更修正，王良鎮之設計變更系爭工程之建築工法，並非上訴
    人專業所能施作之「乾式工法」綠建築，益證王良鎮並非上
    訴人所委任，就王良鎮變更設計不通過之後果，自應由被上
    訴人負擔。又系爭證明書第3條㈠、㈢項未簽立書面契約、農
    舍建造無法完成及交屋，均非可歸責於上訴人，因被上訴人
    委任王良鎮變更之設計，與兩造原先合意以陳梅櫻設計、經
    申請核准發給建照、以每坪10萬8千元為承攬報酬之建築，
    差異極大。又上開變更設計之建照申請於105年9月20日提出
    後，未經核准，以致上訴人無法確認系爭農舍變更設計內容
    並估算工程費用，進而無法簽訂農舍建造承攬工程契約，並
    非上訴人所造成。被上訴人要求上訴人於簽立書面契約前不
    得動工，上訴人曾提議回復至陳梅櫻之設計圖施工，被上訴
    人未同意，而無法達成合意，此亦非可歸責於上訴人。另系
    爭工程因申請變更設計，經臺南市政府工務局於105年10月1
    2日發函通知補正事項之缺失，係因被上訴人委任之王良鎮
    大幅修改原設計，致建物用途不符陳梅櫻原設計之「農舍」
    而違反法規所致，此係可歸責於被上訴人，且被上訴人於收
    受補正通知後，應於文到六個月內改正完竣送請復審，惟該
    變更申請案因被上訴人自行申請退件而未再補正，自不得以
    此歸責上訴人。上訴人非無故不履行系爭證明書之事項，且
    因不可歸責於債務人之事由，致未為給付者，債務人不負遲
    延責任，被上訴人自不得解除契約，其請求返還定金，於法
    無據等語，資為抗辯。上訴聲明：㈠原判決廢棄。㈡被上訴人
    在第一審之訴及假執行之聲請均駁回。
三、本件經依民事訴訟法第463條準用同法第270條之1第1項第3
    款規定，整理並協議簡化爭點後，確認兩造不爭執及爭執事
    項如下：
  不爭執事項：
    ㈠系爭土地為被上訴人所有（原審卷第27頁），其上有被上
      訴人自辦新建之農舍一棟，於107年4月間取得使用執照。
    ㈡上訴人前以每坪10萬8,000元之價格向被上訴人承攬系爭工
      程，並委託黃椿枝以陳梅櫻所繪製之設計圖（即鑑定報告
      之A圖，下稱A圖），向臺南市政府申請建築執照，於105
      年1月18日領照（即105南工造字第13號）後，同年1月26
      日開工，原定竣工日期為105年8月25日，嗣於105年5月13
      日申請核准展期至106年8月25日（原審卷第29-35頁）。
    ㈢被上訴人分別於104年7月15日、105年1月13日及4月間，各
      給付上訴人150萬元、150萬元及75萬元之現金，共計375
      萬元，作為上訴人承攬系爭工程之定金（原審卷第51頁）
      。
    ㈣兩造於105年4月14日簽立原審卷第51頁之系爭證明書，其
      中第3條約定：若乙方（即上訴人）因故無法完成下列者
      ，乙方應無條件全數退還訂金不得異議。
      ⒈無法簽訂農舍建造承攬工程契約書。
      ⒉農舍建造無法開工。
      ⒊農舍建造無法完成及交屋。
    ㈤系爭工程申請變更設計，曾接獲臺南市政府工務局105年10
      月12日南市工管二字第000-00000號函，通知改正事項為
      ：「1.申請書不全、2.現地照片不全、3.建物用途不符、
      4.建物概要表不全、16.圖說不全」（原審卷第315頁）。
    ㈥系爭工程變更設計之申請未審核通過取得變更設計建造執
      照，係因大幅修改設計圖說致建物用途不符，而違反法規
      所致。
    ㈦被上訴人於106年1月25日寄發台南新南郵局第30號存證信
      函催告上訴人履行契約（原審卷第53-57頁原證6、7），
      上訴人於同年月26日收受，另於同年2月3日以玉井郵局第
      15號存證信函回覆被上訴人，表示因變更設計尚在審理中
      ，致嚴重影響工程進度等語（原審卷第59頁原證8）。
    ㈧被上訴人於106年2月10日寄發台南地方法院郵局第166號存
      證信函通知上訴人終止雙方間承攬關係，請求返還已付之
      定金及部分工程設計款共計375萬元，上訴人於同年月13
      日收受（原審卷第61-67頁原證9、10），另於同年月21日
      以台南新南郵局第53號存證信函回覆被上訴人，表示如被
      上訴人能取得合法建照證明，可隨時動工建造等語（原審
      卷第69-7 1頁原證11）。
    ㈨被上訴人於106年2月14日再次寄發存證信函予上訴人，表
      示多次催請上訴人簽立承攬農舍建造工程契約，現仍無法
      簽訂，通知終止契約、請求返還375萬元等語（內容與106
      年2月10日之存證信函相同），上訴人已於106年2月15日
      收受（原審卷第73-79頁原證12、13）。
    ㈩被上訴人另聘請訴外人周英慧建築師就王良鎮之設計圖（
      即鑑定報告之C圖說，下稱C圖）進行修改（即鑑定報告之
      D圖），並向臺南市政府工務局申請變更設計核准後，由
      周英慧建築師完成農舍新建工程。
    兩造迄今未就系爭工程簽立書面承攬契約，上訴人亦未完
      成承攬之工作物。
  爭執事項：
　　㈠何人委託王良鎮參與系爭工程之變更設計、建造執照申請
      及繪製系爭工程之變更設計圖說？
    ㈡兩造就系爭工程之下述事由，可歸責於上訴人或被上訴人
      ？
      ⒈未依系爭證明書第3點㈠簽立書面契約、㈢農舍建造無法完
        成及交屋。
      ⒉系爭農舍因申請變更設計，經臺南市政府工務局於105年
        10月12日發函通知補正事項之缺失。
      ⒊收受補正通知後，未能再行補正。
    ㈢被上訴人以存證信函催告上訴人履行契約，並為解除系爭
      承攬契約之意思表示，是否已生解除契約之效力？
    ㈣被上訴人依據下列請求上訴人返還375萬元本息，是否有理
      由？
      ⒈系爭證明書第3條第1、3款。
      ⒉民法第259條第1項第1款、第2款。
      ⒊民法第179條後段。
四、得心證之理由
  ㈠王良鎮參與系爭工程之變更設計、建造執照申請及繪製變更
    設計圖說係由上訴人所委託：
　　1.上訴人前以每坪10萬8,000元之價格向被上訴人承攬系爭
      工程，並委託黃椿枝以陳梅櫻所繪製之設計圖（A圖），
      向臺南市政府申請建築執照，於105年1月18日領照（即10
      5南工造字第13號）後，同年1月26日開工，原定竣工日期
      為105年8月25日，嗣於105年5月13日申請核准展期至106
      年8月25日（原審卷第29-35頁）。於領取建築執照並開工
      後，系爭工程另於105年9月20日申請變更設計，臺南市政
      府工務局105年10月12日南市工管二字第000-00000號函，
      通知改正事項為：「1.申請書不全、2.現地照片不全、3.
      建物用途不符、4.建物概要表不全、16.圖說不全」。而
      此次申請未能通過審核、未能取得變更設計建造執照，係
      因大幅修改設計圖說致建物用途不符，而違反法規所致等
      事實，為兩造所不爭執（不爭執事項㈡、㈤、㈥），然就申
      請變更設計所送C圖（即王良鎮所做之設計圖），究為何
      人委任王良鎮，兩造則有爭執。
　　2.據證人王良鎮於原審到庭結證以：「我是先認識上訴人的
      ，認識有好幾年的時間了。我會認識被上訴人則是因為有
      一個建築設計案，上訴人帶我去認識被上訴人。上訴人是
      從事營造業，...專門作工程統包的，...，本案設計圖的
      工作是我承辦的。105年1月13日上訴人第一次帶我去被上
      訴人家時，因為被上訴人是業主，所以上訴人請我把設計
      圖直接拿去給被上訴人看，因為之前的前一任建築師陳梅
      櫻的案子接近完成，當時我剛從法國回來，上訴人想給我
      一個業務的機會，同時拓展他自己的事業，所以叫我畫新
      的設計圖，看能否讓被上訴人變更建築師改由我來設計。
      看完圖之後，被上訴人就採用我的設計，但當下我有附但
      書，我是當面對被上訴人及上訴人2人提出這樣的條件，
      因為我剛從法國回台，對於臺灣的法規不清楚，而且我也
      無法畫請照圖，所以必須找臺灣的專業人員處理法規及請
      照圖的部分，更明白的說就是必須要有1個臺灣的建築師
      與我合作，否則我無法完成請照圖，在實務上，本來就是
      由建築師畫設計圖，另外由專門的請照圖繪圖員製作請照
      圖，所以其實也不是請上訴人協助，而是說如果上訴人無
      法處理這個部分，我根本不會接這個案件。我是被邱世良
      委託的，所以要看上訴人怎麼處理上開問題。上訴人當時
      有表示會負責處理法規及請照圖的部分。原先我並不認識
      被上訴人，是上訴人承攬了被上訴人的工程之後，上訴人
      找我去被上訴人家，去之前我設計圖都畫好了，我與上訴
      人邱世良是合作的關係，所以我認為上訴人邱世良才是委
      任我的人。繪製設計圖的費用是事後聽被上訴人說，會由
      被上訴人給付給我，再從被上訴人與上訴人約定的工程款
      內予以扣除。我要叫上訴人「叔叔」，所以不好意思直接
      問上訴人接了這個案件我的酬勞是多少，所以才由被上訴
      人去向上訴人詢問。被上訴人詢問過上訴人之後說，我的
      設計費，上訴人願意給我12萬元。後來由被上訴人代墊上
      訴人要給付的費用12萬元，另外被上訴人自己說願意補貼
      18萬元給我，總計原本談妥的設計費應該是30萬元，但後
      來案件因為諸多原因無法繼續，所以我自己覺得只收20萬
      元就可以了，而這20萬元被上訴人也已經給付給我了。在
      這個案件中，我本來就跟上訴人邱世良是一個團隊，也就
      是由上訴人邱世良負責工程的部分，我負責圖面設計的部
      分。變更設計案後來無法繼續的原因是因為請照圖沒有通
      過。因為設計圖跟請照圖是要分開的，設計圖是要向業主
      解釋建築的空間及樣貌，而請照圖是必須依照臺灣的建築
      法規繪製相關圖面檢討，上訴人邱世良承諾要負責請照圖
      的部分，上訴人邱世良有請我去與黃椿枝聯絡，我也有聯
      絡並將圖面寄給黃椿枝，但黃椿枝卻跟我說她不會用軟體
      繪製圖面，所以後來是由黃椿枝改，我來畫，我畫完之後
      有送審，但送審沒有通過，沒有通過的原因是：本案必須
      送變更設計的請照圖，並不是新設計的請照圖，而我所畫
      的圖面比較像新設計的請照圖，所以格式不符合。其實這
      個案子很簡單，我的設計圖完成後，交由專業人員畫請照
      圖、作檢討圖面，之後送審，這樣就完成了。所以理論上
      應該是我從舊建築師陳梅櫻的圖面改圖，之後由黃椿枝畫
      請照圖，這樣才對。我有向上訴人邱世良確認我是否只能
      動外觀及窗戶，上訴人邱世良跟我說「儘量改（台語）」
      ，所以我才會變更地基的尺寸，但我所作的變更只是會影
      響預算，並不會導致變更設計案不通過，該案不通過，是
      因為請照圖的繪製沒有符合臺灣的法規，請照圖部分沒有
      專業人士來協助我。因為面積有變動，所以水土保持當然
      要重新申請。黃椿枝不會用軟體繪圖，之後上訴人邱世良
      有去詢問行政救濟的途徑，但上訴人邱世良沒有再找其他
      專業人員來處理請照圖的繪製。我所送審的最後圖面沒有
      蓄水池、游泳池。從頭到尾我的變更設計都是上訴人邱世
      良主導的」等語（原審卷第350-353頁）。 
　　3.另據證人王良鎮提出其與上訴人間之line對話紀錄，從10
      4年12月29日間至106年1月9日，上訴人對話內容有：「我
      想把修改的圖實內3D一次完成，應該業主比較清楚，也把
      室外配色都做。好嗎?」、「三D圖如好的話，聯絡業主」
      、「要急件處理。劉醫師農舍要急件處理。」、「良鎮，
      平面圖，水電圖，鋼鐵結構圖，要先處理，可以參考陳小
      姐的設計圖。」、「邱世良：良鎮，進度如何，有跟黃小
      姐聯絡嗎?王良鎮：有，我水保資料有寄給她看了。邱世
      良：鋼鐵施工圖，畫好時給我一份。」、「農舍游泳池合
      法可能有難度，先跟黃小姐協議後再設計，不然會浪費時
      間，我怕八月份材料會變動，時間要控制好。」、「王良
      鎮：邱叔叔，我圖都傳給黃小姐了。邱世良：有一份給我
      嗎，辛苦了。王良鎮：邱叔叔，需要圖紙還是電腦檔。邱
      世良：兩個都要」、「我的電腦有劉醫師的三D圖嗎?名稱
      是什麼」、「良鎮不要心急，平常心對待，一切會無恙!
      昨天閱讀法規至深夜，才知申請變更須同時申請“停止工
      程進度”。我已約好今晚和陳小姐會見，因她年底白天很
      忙，希望能有行政救濟，更希望阿彌陀佛加被，圓滿化解
      ，你要有信心喔加油。如有可能最好能鋼鐵及地礎樑一起
      變更，但要在行政救濟後時間展延方可進行」等情（原審
      卷第383-401頁） 。
　　4.又證人郭香妹於本院證述：王良鎮變更設計一直都沒有過
      ，因為建造的日期，期限非常迫近，邱先生(即上訴人)說
      我們一邊設計，一邊先蓋，劉先生(即被上訴人)說怎麼可
      以這樣。邱先生說一般的建築都是這樣。但我們認為基礎
      結構或變更設計若沒有事先核准的話，怎麼可能。劉先生
      問如果出問題，怎麼辦?邱先生說就算有問題，被罰幾千
      元而已。因為變更設計一直都沒有過，後來就叫我們回到
      陳梅櫻的圖來蓋，他要叫我們回到原點等語(本院卷一第2
      09頁)。
　　5.是據上開1至4之事證，依證人王良鎮、郭香妹之證述，及
      王良鎮提出其與上訴人之line對話，可知王良鎮係與上訴
      人認識，經上訴人指示王良鎮進行系爭工程變更設計之設
      計圖，王良鎮所繪圖面亦均交給上訴人，可知王良鎮係由
      上訴人委任，上訴人以業主即被上訴人名義於105年9月20
      日用王良鎮之設計圖申請變更設計，經工務局於同年10月
      12日函通知改正。被上訴人主張係由上訴人委任王良鎮等
      情，應屬可採。
　　6.上訴人抗辯稱委任王良鎮變更設計、設計圖報酬、給付報
      酬之人均為被上訴人，上訴人未對王良鎮為指示或決定，
      甚至事後才知王良鎮已將圖賣斷予被上訴人等語。然上訴
      人上開抗辯，顯與王良鎮之證述及其與王良鎮之對話內容
      不符，而王良鎮為受上訴人委託繪製設計圖之人，與上訴
      人熟識，與被上訴人原不認識，亦無特別關係，依常情為
      虛偽證述而陷己於刑責之可能性甚低，所為證述亦與其提
      出之line紀錄互核相符，王良鎮之證詞自屬可信。況被上
      訴人為系爭工程之業主，上訴人則以統包工程為業，又執
      業多年，在申請變更設計案、繪製設計圖、請照圖等工程
      專業細節及行政流程，上訴人自較被上訴人更具專業知識
      ，得以適當處理或委託適當人選完成，從而，上訴人抗辯
      王良鎮變更設計均由被上訴人委任，與其無關云云，尚不
      可採。至於王良鎮圖說之設計費用，因案件無法繼續，最
      後由被上訴人給付20萬元，經王良鎮證述明確（原審卷第
      352頁），然被上訴人於106年2月已發函解除承攬關係，
      另聘請周英慧建築師修改王良鎮之C圖，申請變更設計、
      完成農舍（不爭執事項㈦至㈩），可知係因系爭工程兩造發
      生爭議解除契約關係（詳後㈡4.所述），最後雖由被上訴
      人給付圖說之設計費，與系爭工程承攬合約履行過程中，
      由上訴人委託王良鎮為變更設計圖，係分屬不同之二件事
      ，自難以此為對上訴人有利之認定，上訴人此部分抗辯，
      亦不足取。
　　7.上訴人另辯稱郭香妹與被上訴人關係非淺，且擔任被上訴
      人主持治療團體之秘書，其所為證詞有所偏頗云云，然查
      被上訴人已陳明係為符合農業用地興建辦法設籍兩年規定
      ，所以換發身分證時借用郭香妹的戶籍地址。又脊椎側彎
      病友協會活動之聯絡人雖為郭香妹（本院卷三第43、49頁
      ），但郭香妹是該協會秘書，因被上訴人是脊椎側彎之醫
      學博士，所以由協會邀請被上訴人參與，其與郭香妹是單
      純朋友關係，並非男女朋友等情（本院卷三第212頁筆錄
      ），經核郭香妹於本院經具結後所為證述，且其所述核與
      證人王良鎮所述及提出之line對話紀錄等情節相符，其並
      協助被上訴人系爭工程相關事項，依常情當無為虛偽證述
      而使己陷於擔負刑事偽證責任之必要，不能僅因其與被上
      訴人熟識而認其有為不實證述之情形，上訴人此部分辯詞
      ，並不可取。
　㈡系爭工程未能簽約可歸責於上訴人：
    系爭證明書明載：「若乙方（即上訴人）因故無法完成下
    列者，乙方應『無條件』全數退還定金，不得異議。㈠無法簽
    訂農舍建造承攬工程契約書。㈡農舍建造無法開工。㈢農舍建
    造無法完成及交屋。」（原審卷第51頁），而兩造迄今未簽
    訂農舍建造承攬工程契約書，為兩造所不爭執（不爭執事項
    ㈣、），上訴人抗辯未能簽約、未能完成之事由，不可歸責
    於上訴人等語，為被上訴人所否認，經查：
　　1.稱承攬者，謂當事人約定，一方為他方完成一定之工作，
      他方俟工作完成，給付報酬之契約。約定由承攬人供給材
      料者，其材料之價額，推定為報酬之一部，民法第490條
      定有明文。系爭工程係農舍新建工程，上訴人為施作之統
      包廠商，兩造成立工程之承攬契約，並無疑義。而依系爭
      證明書所載，被上訴人已支付三期共375萬元，而承攬之
      工程、期間、施作範圍、工程明細、承攬報酬等事項，應
      詳載於工程承攬契約書，該契約書之提供，為承攬人即上
      訴人之契約義務，亦屬當然，惟上訴人並未提出契約書，
      且據證人王良鎮之證詞，被上訴人於105年1月13日當著上
      訴人、王良鎮及郭香妹面前表示：忘記帶承攬契約書，因
      而無法於當天簽書面契約，且被上訴人有說契約書會寫得
      很詳細，會先簽農舍建造承攬工程契約書等情（原審卷第
      353-355頁)，足認未簽訂承攬契約，可歸責於上訴人。
　　2.上訴人固辯稱因變更設計未經核准，以致上訴人無法確認
      系爭工程變更設計內容並估算工程費用，進而無法簽約云
      云。惟查，系爭工程於105年1月18日領照，同年1月26日
      申報開工，被上訴人於104年7月、105年1月、4月給付三
      期款項（不爭執事項㈡、㈢），倘無變更設計情形，依常情
      亦應先簽訂工程契約書，將承攬契約之權利義務事項明確
      記載，以利兩造遵循。另王良鎮證述：其變更設計圖有無
      完成，與兩造能否簽農舍建造承攬工程契約書沒有關係，
      因為本案是統包，所以尺寸出來就能計算總價，簽約與否
      與設計圖沒有關係等情（原審卷第355頁），而證人郭香
      妹亦證述：上訴人說合約未帶來，還沒有寫好，105年4月
      14日被上訴人就拿系爭證明書給上訴人，因為每次付定金
      ，上訴人都沒有簽約的動作，合約沒有出來，被上訴人一
      直付錢，上訴人看完同意內容就簽名等情（本院卷一第20
      8-209頁），足認自104年4月間兩造洽談系爭工程起至106
      年1月間被上訴人催告前，上訴人均未能提供書面契約，
      致兩造未簽約，自有可歸責事由，而與嗣後之變更設計、
      或變更設計有未通過審核無涉，上訴人抗辯變更設計之圖
      說與原設計不同、無法確認造價等辯詞，並不足採。
　　3.系爭證明書已約定若上訴人因故無法簽訂農舍建造承攬工
      程契約書，上訴人應無條件全數退還定金（契約書記載「
      訂金」，核係證明系爭工程承攬契約成立之意，應屬民法
      第248條、第249條之「定金」），被上訴人亦已於106年1
      月25日催告上訴人應簽訂契約，而兩造迄今未簽訂農舍建
      造承攬工程契約書，為兩造所不爭執（不爭執事項），
      足認上訴人確有遲延給付之情事，且可歸責於上訴人，已
      如前述，依系爭證明書之約定，上訴人自應無條件全數退
      還定金。
　　4.另按契約當事人之一方遲延給付者，他方當事人得定相當
      期限催告其履行，如於期限內不履行時，得解除其契約；
      契約解除時，當事人雙方回復原狀之義務，除法律另有規
      定或契約另有訂定外，由他方所受領之給付物，應返還之
      ；受領之給付為金錢者，應附加自受領時起之利息償還之
      ；應付利息之債務，其利率未經約定，亦無法律可據者，
      週年利率為百分之5。民法第254 條、第259 條第1 款、
      第2 款、第203 條分別定有明文。被上訴人以上訴人收受
      定金已一年有餘，仍未依約簽訂正式農舍建造承攬工程契
      約書，於106年1月25日以存證信函定相當期限催告上訴人
      履行（不爭執事項㈦），上訴人仍未簽約，被上訴人再於
      同年2月10日、14日以存證信函通知解除契約返還定金（
      不爭執事項㈧、㈨）（存證信函雖使用「終止」契約，然核
      其意係全數返還定金375萬元，實為「解除」契約、回復
      原狀之意，參原審卷第63-65頁、第73-77頁、本院卷三第
      414頁），是被上訴人主張依系爭證明書之約定，以上訴
      人有可歸責之給付遲延情形，經催告後解除契約，請求上
      訴人返還所受領之定金375萬元並加計自受領時起按法定
      利率計算之利息，亦即其中150萬元自104年7月16日起、
      其中150萬元自105年1月14日起、其中75萬元自105年4月1
      5日起至清償日止（被上訴人於原審起訴狀聲明自上訴人
      受領翌日起算利息，原審卷第15頁），各按週年利率5％計
      算之利息，自屬有據。上訴人抗辯其不可歸責、不負遲延
      責任，被上訴人不得解除契約云云，自無可取。
五、綜上所述，被上訴人依系爭證明書第3條約定、民法第254 
    條、第259條第1款、第2款、第203條規定，請求上訴人返還
    定金375萬元，及其中150萬元自104年7月16日起、其中150
    萬元自105年1月14日起、其中75萬元自105年4月15日起至清
    償日止，各按週年利率百分之5計算之利息，自屬正當，應
    予准許。從而，原審為上訴人敗訴之判決，並無不合。上訴
    論旨指摘原判決不當，求予廢棄改判，為無理由，應駁回其
    上訴。又本院依前述既已為被上訴人勝訴之判決，被上訴人
    另主張民法第256條規定，及追加依民法第179條規定為請求
    ，因係選擇合併，由本院擇一為有理由之判決，就此部分即
    不再論述。
六、上訴人因有可歸責事由未簽訂系爭工程之正式承攬契約，已
    如前述，請求法院擇一有理由之請求依據為判斷，是本件事
    證已臻明確，兩造其餘有關系爭農舍因申請變更設計，經臺
    南市政府工務局於105年10月12日發函通知補正事項之缺失
    ；收受補正通知後，未能再行補正之事由，可歸責於上訴人
    或被上訴人；A、C圖說間之差異等爭執，及其餘攻擊或防禦
    方法及所用之證據，經本院斟酌後，認為均不足以影響本判
    決之結果，爰不逐一論列，附此敘明。
七、據上論結，本件上訴為無理由，依民事訴訟法第449條第1項
    、第78條，判決如主文。
中　　華　　民　　國　　110 　年　　10　　月　　13　　日
                  民事第一庭    審判長法  官  高榮宏

                                      法  官  黃瑪玲

                                      法  官  蔡孟珊
上為正本係照原本作成。
上訴人如不服本判決，應於收受送達後20日內向本院提出上訴書
狀，其未表明上訴理由者，應於提出上訴後20日內向本院補提出
理由書狀（均須按他造當事人之人數附繕本）上訴時應提出委任
律師或具有律師資格之人之委任狀；委任有律師資格者，另應附
具律師資格證書及釋明委任人與受任人有民事訴訟法第466條之1
第1項但書或第2項（詳附註）所定關係之釋明文書影本。如委任
律師提起上訴者，應一併繳納上訴審裁判費。
被上訴人不得上訴。　　　　　　　　　　　　　　
中　　華　　民　　國　　110 　年　　10　　月　　13　　日

                                      書記官  鄭信邦

【附註】
民事訴訟法第466條之1：
⑴對於第二審判決上訴，上訴人應委任律師為訴訟代理人。但上
  訴人或其法定代理人具有律師資格者，不在此限。
⑵上訴人之配偶、三親等內之血親、二親等內之姻親，或上訴人
  為法人、中央或地方機關時，其所屬專任人員具有律師資格並
  經法院認為適當者，亦得為第三審訴訟代理人。
民事訴訟法第466條之2第1項：
  上訴人無資力委任訴訟代理人者，得依訴訟救助之規定，聲請
  第三審法院為之選任律師為其訴訟代理人。